【裁判字號】    91,自緝,33
【裁判日期】    920214
【裁判案由】    詐欺
【裁判全文】
臺灣臺南地方法院刑事判決                          九十一年度自緝字第三三號
    自  訴  人  乙○○  男  五.
    被      告  甲○○  男  四.
右列被告因詐欺案件，經自訴人提起自訴，本院判決如左：
    主  文
甲○○意圖為自己不法之所有，以詐術使人將本人及第三人之物交付，處有期徒刑
月，如易科罰金，以百元折算壹日。緩刑年。
    事  實
一、甲○○於民國（下同）九十年二月間某日，透過某不詳年籍姓名年友人之介紹，
    參加乙○○所招募自九十年二月十日起會，每會金額新台幣（以下同）二萬元，
    含會首共二十人之外標制互助會，約定自起會日起每月十日在台南縣鹽水鎮岸內
    里七號乙○○之住處開標，未得標及死會之會員應於開標日起三日內繳付會款。
    詎甲○○先後於九十年二月十日及三月十日依約定繳付活會會款後，竟起為自己
    不法所有之意圖，於同年四月十日第二次開標日在無工作收入揹負高額債務財力
    亟度拮据之情況下，在上述乙○○住處，以一萬二千元高額利息參與投標成功，
    使會首乙○○因不知甲○○無意繳交死會會款而陷於錯誤並交付其自己與其會員
    所繳交共卅八萬八千五百元之會款（得標金），甲○○並依約簽發自九十年五月
    十三日起於每月十三日支付死會會款三萬二千元之本票共十七張交付乙○○（自
    九十年五月十三日起至九十一年九月十日止，總金額五十四萬四千元）。詎甲○
    ○於標得會款未久，即未知會乙○○而舉家他遷搬離台南縣鹽水鎮，迨乙○○於
    翌月十三日欲向甲○○收取死會會款時遍尋未獲，始知受騙。
二、案經自訴人提起自訴。
    理  由
一、訊據被告甲○○對於因友人之介紹而參加上述自訴人乙○○招募之互助會，並於
    第三會（即第二次開標，首會由會首逕行取得未開標）以一萬二千元之利息得標
    獲致上述得標金後，即舉家搬離台南縣鹽水鎮住處等情均供認不諱，然矢口否認
    有何詐欺之犯意與犯行，辯稱：伊以上述高額利息投標，部分原因乃為清償伊日
    前積欠自訴人十餘萬元債務之故，而伊原欲以獲取之得標金投資賭場生意，然旋
    因另行清償地下錢莊及當鋪之借款所剩無幾而未行投資，伊並無得標後拒付死會
    會款之打算，亦無詐騙自訴人之意思云云。惟查：
  (一)本件自訴人所招募之互助會僅二萬元，被告以一萬二千元之利息參與投標，以外
    標制計算，其得標後每月應繳付三萬二千元死會會款。投標利息之高，顯逾一般
    參與互助會投標以籌措資金之行情。
  (二)被告係首度參加自訴人所招募之互助會，並於起會未久，即於第三會即第二次開
    標以上述高額利息參與競標，旋即於得標後未知會會首即自訴人，且未曾支付分
    文死會會款即行舉家遷離鹽水鎮住處，令自訴人無處催收死會債權，被告謂其並
    無詐欺之意思與行為，孰人能信。
  (三)被告於本院調查中供認其舉家遷離鹽水鎮住處之部分原因為「走路（台語，謂他
    遷避債之意）」；復供承其投標之前已積欠地下錢莊（日仔會）七、八萬元，當
    鋪四、五萬元，且投標之時已然失業三、四年等語（見本院九十一年十一月廿七
    日訊問筆錄），顯見被告於投標之時，非但無固定收入且經濟情況甚為窘迫。質
    言之，被告並無於得標後按月繳納三萬二千元死會會款之能力。衡諸被告之年齡
    與社會資歷，其應知此等經濟能力之評估結果，詎被告竟仍以上述高額利息投標
    ，堪認其於投標之時並無按月給付死會會款之意願。
  (四)被告雖另陳稱其以高額利息投標之部分原因，乃因日前積欠自訴人十餘萬元，且
    遭自訴人催逼債務所致。然查自訴人堅詞否認曾出借被告任何金額，訊之被告亦
    始終無法陳明借貸之確切金額（而僅泛稱十幾萬元），亦無法供述因何等原由而
    積欠自訴人前揭款項（見本院九十一年一月三十日、十二月六日訊問筆錄）。參
    以被告及自訴人均供稱被告乃第三人介紹而參加前揭互助會，苟被告確曾積欠自
    訴人十餘萬元債務，其與自訴人必相互熟識，應無透過被告之友人介紹而參加互
    助會之必要。綜上各節，被告所辯因受自訴人催逼債務而以高額利息投標乙節，
    顯係臨訟卸責之詞，委無足取。
  (五)被告與自訴人雖於被告二度通緝到案後一致陳稱：被告於獲取標金後，自訴人提
    起自訴前之九十年五月間，曾委請被告之妻代為繳付死會債務二萬元云云。然自
    訴人於被告遭通緝到案前，始終未曾陳述此節，並先後多次以書狀及言詞陳明被
    告得標後「分文未付」。況如被告已為一部清償，其於接受本院訊問以決定是否
    羈押之時，依經驗法則應必提出此節以供法院為有利於被告之決定。然被告二度
    因通緝而遭司法警察緝獲後二度接受本院訊問時，均未為曾經清償二萬元債務之
    抗辯。故自訴人與被告嗣後翻異前詞，核係和解後之飾卸與迴護之詞，同無足採
    為對被告有利之認定。
  (六)依民間互助會之運作慣例，如會首知悉投標會員日後並無給付死會會款之打算，
    且無依約定按月繳交死會會款之能力，勢必拒絕該等會員參與投標、或於該等會
    員得標後暫扣部分得標金、或要求得標會員提出可資信賴之擔保，斷無率予同意
    投標並一次給付全部標金而未要求提供擔保之可能。本件被告對會首即自訴人及
    其他活會會員隱瞞其財務狀況欠佳並無依約繳納死會會款能力與意願之訊息，並
    以高額利息投標獲款，於行為之評價上，上述隱瞞後之投標及獲取標金之行為，
    自屬欺罔之手段。而自訴人因未能獲知前述實際情況，遽而同意被告投標未要求
    被告提供擔保而一次給付全額得標金，顯係陷於錯誤後之財物給付行為。而被告
    既於明知自己無力按月給付死會會款，亦無給付之意願，又於首度參加自訴人所
    招募之互助會之第二次開標即以顯不相當之高額利息投標，其於行為時有為自己
    不法所有之意圖，亦甚明確。綜上所述，被告前揭詐欺行為之事證已甚明確，其
    犯行堪以認定，應依法論科。
二、被告意圖為自己不法之所有，以詐術使自訴人將本人及其他會員之財物交付，核
    其所為係犯刑法第三百三十九條第一項之詐欺取財罪。爰審酌被告犯罪之動機、
    目的、手段及詐欺所得金額、二度經通緝後到案、審理中已與自訴人達成民事上
    和解（參卷附和解書），且經自訴人陳明願意原諒被告之意等一切情狀，量處如
    主文所示之刑，以資懲儆，並諭知易科罰金之折算標準。又被告前未曾受有期徒
    刑以上刑之宣告，有臺灣高等法院被告全國前案紀錄表在卷可憑，且因二度通緝
    到案而經本院裁定羈押四十三日，其經此教訓後，應知所警惕，信無再犯之虞，
    本院因認所宣告之刑以暫不執行為適當，併諭知緩刑三年，以勵自新。
據上論斷，應依刑事訴訟法第三百四十三條、第二百九十九條第一項前段，刑法第三
百三十九條第一項、第四十一條第一項前段、第七十四條第一款，罰金罰鍰提高標準
條例第一條前段、第二條，判決如主文。
中      華      民      國    九十二    年      二      月     十四     日
                              臺灣臺南地方法院刑事第六庭
                                      法  官  陳欽賢
右正本證明與原本無異。
如不服本判決，應於判決送達後十日內，向本院提出上訴狀。
                                      書記官  何小玉
中      華      民國    九十二    年      二      月     十七     日
附錄法條：
刑法第三百三十九條第一項：意圖為自己或第三人不法之所有，以詐術使人將本人或
                          第三人之物交付者，處五年以下有期徒刑、拘役或科或
                          併科一千元以下罰金。


司法院資訊處製作；財團法人民間司法改革基金會備份。
